【裁判字號】    89,重上更(六),189
【裁判日期】    900329
【裁判案由】    證券交易法
【裁判全文】
臺灣高等法院刑事判決                   八十九年度重上更（六）字第一八九號
    上  訴  人
    即  被  告  乙○○
右上訴人，因違反證券交易法案件，不服台灣板橋地方法院，八十年度訴字第八一六
號，中華民國八十年十二月二十六日第一審判決（起訴案號：台灣板橋地方法院檢察
署八十年度偵字第五八四九號）提起上訴，經判決後，由最高法院第六次發回更審，
本院判決如左：
    主  文
原判決撤銷。
乙○○連續對於在證券交易所上市之有價證券，違反在集中交易市場報價，業經有人
承諾接受而不履行交割，足以影響市場秩序，處有期徒刑拾月。
    事  實
乙○○經其妻王鈴子（已於民國（以下同）八十年底離婚）同意，使用王鈴子在台北
縣板橋市海山證券股份有限公司（以下簡稱海山公司）開立之三七三四五－二號帳戶
買賣股票，於民國八十年四月二十日，在該證券公司營業處所利用不知情不知乙○○
無法履行價金交割股票之職員黃意文委託在集中市場報價，以每股新台幣（下同）一
百三十四元，買進在證券交易所上市之「保固」股票十萬股、四萬二千股、三萬一千
股；又以每股一百三十三元買進該股二千股，共計買進「保固」股票十七萬五千股，
總價金二千三百四十四萬八千元，並應於買賣成交日後第二營業日即同年月二十三日
辦理交割（八十年四月二十一日為星期日休市）。詎乙○○明知在二十三日無法履行
價金交割，取得股票，竟基於概括犯意，於八十年四月二十二日，復以同一方法利用
不知情不知乙○○無法履行股票交割之職員委託海山公司在集中市場報價，以每股一
百三十七元賣出「保固」股票十七萬五千股；又以每股一百三十六元五角賣出四千股
，復以每股一百三十六元賣出六千股，共計賣出「保固」股票十八萬五千股，總價二
千五百三十三萬七千元，並已有人承諾接受，應於翌（二十三）日履行股票交割。竟
於集中市場報價，業經有人承諾接受，而不履行交割，使有價證券市場之一般經濟活
動產生均足以影響市場秩序之虞。
    理  由
一、訊據上訴人即被告（以下均稱被告）乙○○坦承於上開時地委託海山公司向集中
    市場報價買進保固股票十七萬五千股；及賣出保固股票十八萬五千股，於經有人
    承諾接受後，均未履行交割等情，核與證人王鈴子及海山公司職員黃意文分別於
    法務部調查局台北市調查處及偵查中供證屬實，復有海山公司現股買進、賣出報
    告書，以王鈴子名義簽具之委託書、交割憑單、證券買賣對帳單附卷可稽（附偵
    查卷第三、五至九、十四、二十六頁）。而被告於八十年四月二十日買進保固股
    票，因八十年四月二十日為星期六、八十年四月二十一日為星期日休市，依臺灣
    證券交易所股份有限公司營業細則第五十七條第二項「普通交割之買賣於成交日
    後第二營業日辦理交割」之規定，被告於八十年四月二十日買進股票，至遲應於
    八十年四月二十三日辦理交割。另被告於八十年四月二十二日賣出之保固股票，
    亦應於八十年四月二十三日履行交割。被告卻始終未辦理交割，顯有使有價證券
    市場之一般經濟活動產生均足以影響市場秩序之虞。
二、雖被告矢口否認有違反證券交易法犯行，並辯稱：「八十年四月二十日買進保固
    股票十七萬五千股，應於同年月二十三日繳款，因案外人林瑞金曾以保固股票四
    百八十五張向其質借三千八百萬元，林瑞金答應於八十年四月二十三日以前匯款
    歸還。後並林瑞金於八十年四月十八日告知該款中之八百萬元要匯入黃順燕帳戶
    ，餘款匯入王鈴子帳戶，詎匯款當日因急性腸胃炎就醫，無法聯絡，林瑞金竟誤
    將全部款項匯入台北縣板橋信用合作社黃順燕之000000－0000帳戶內
    ，致其妻王鈴子帳戶內無足夠款繳納前開買進股票，迨其發現後，即於當日自黃
    順燕帳戶匯出三千零七十二萬零八百九十元，但已來不及辦理交割，並非故意不
    辦理交割」云云。
三、經查：
  （一）證人王鈴子在海山公司帳戶同意由被告使用乙節，除據被告坦承外，並據王
        鈴子證述在卷，事證明確，合先認定。
  （二）林瑞金係以四百八十五張保固股票向被告質借三千八百多萬元，被告對於林
        瑞金原有三千八百萬元本金債權存在，固屬實在，惟被告已以其中一百張保
        固股票轉向楊淑英質借八百萬元，另三百八十五張轉向甲○○質借三千多萬
        元等情，為被告供認在卷，並經證人楊淑瑛、林瑞金分別供證屬實（見原審
        卷第四十四頁背面、第四十五頁背面、第四十六頁、本院上更(一)卷第三七頁
        、第三八頁）。故被告此部分債權已因此四百五十八張轉質借早已使用殆盡
        即向楊叔瑛、甲○○質借而負債三千八百萬元，已無餘額支應本件買進之股
        款。而林瑞金故於八十年四月二十三日匯至黃順燕之帳戶三千九百六十一萬
        二千六百六十四元，惟係向被告回贖前所質押之四百八十五張保固股票，被
        告將其中之八百多萬元清償楊淑瑛，並取回前向楊女質押之一百張保固股票
        交還林瑞金之事實，亦據被告於本院前審供明在卷（見本院上更(三)卷第五九
        頁背面）。故被告雖有一千餘萬元餘額，但因林瑞金係回贖其餘三百八十五
        張保固股票，被告仍需付予甲○○始能取回該保固股票返還林瑞金必非可作
        為支應本件買進股票之股款。
  （三）再被告所辯八十年四月二十三日因腸胃炎就醫，以致前項應匯至王鈴子脹戶
        之款誤匯至黃順燕在台北縣板橋信用合作社之帳戶一節，固據證人海山證券
        郭英秀於本院前更(二)審證稱「那天林瑞金有打電話到證券公司找乙○○，乙
        ○○沒去，因以前乙○○有跟我們說過如有人要匯款，請他匯入黃順燕或王
        玲子的帳戶內，故當時我請林瑞金匯入該二帳戶內‧‧‧當時林瑞金打電話
        要找乙○○，因乙○○不在，我去接電話」等語（見上更(二)卷第四二頁），
        並提出同仁綜合醫院出具之診斷證明書為證（同上卷第三七頁）。然: 「
        證人林瑞金於本院前審結稱：我向被告借款三千八百多萬元；我就拿四百八
        十五張，每張一千股的保固股票向他借錢，利息是一分八。我叫我的受僱人
        陳先生送股票到海山證券公司質押，他才把錢匯給我。四月二十三日我匯好
        錢請陳先生將匯款單送去要還錢，才知道股票剩一百張，我趕到海山證券碰
        到被告太太及一位何先生在場，我發現不對就去報警。」「被告曾用一百
        張的保固股票向楊淑英借七百多萬元。四月二十三日被告叫找將錢共三千八
        百多萬元匯入板信的帳戶，戶頭姓楊或黃我忘了。被告有叫楊淑英開一張台
        支的票面額，大約三千萬元給那位何先生。」「之前我打電話找不到被告
        ，是郭英秀叫我匯入板信的戶頭，後來聯絡到被告，他亦告訴我將錢匯入板
        信的戶頭。我還錢前二、三天，被告就告訴我板信的帳戶。」（以上見本院
        上更(一)卷第三七、三八頁）。「錢是在八十年四月二十三日早上匯入被告
        指示板信黃順燕的帳戶，匯錢時，被告尚未住院，我有給被告看匯單，是當
        天的事。」（見本院重上更(四)卷第一○七、一○八頁）。復於於另案八十
        年易字第一四八○號侵占案中中指訴「‧‧‧當天八點多我本要將錢匯給乙
   ○○，因沒有聯絡上，後來海山證券營業員向我說板信之帳戶，九點半我聯
        絡到乙○○，我問帳戶對不對，他答對我才匯進去」等語，有本院調取該審
        卷訊問筆錄影本在卷可稽。足見林瑞金於本件匯款時最後已連繫上被告詢如
        匯款合作社及帳戶無訛證人郭英秀不知其詳其證詞不足為憑而證人林瑞金全
        額借款既已匯還，關於匯款經過即無不實陳述之理由，所述足以憑信。況
        依常情判斷，林瑞金匯款數千萬元係為贖回質押之四百八十五張保固，若無
        被告之明確指示，斷無冒然匯鉅款至不相干之案外人黃順燕帳戶之理。故被
        告所為本件係因匯款錯誤以致延誤交割之辯解，全然不足採信；且縱曾因胃
        腸病就醫屬實，亦與本件不履行交割股票無關聯性，無以採為有利於被告之
        證據。
  （四）被告於本院前審及本院更審亦供稱：「因我有向何先生借錢，所以三千萬元
        的錢我還他」（見同上卷第三十九頁），「因我曾用保固的股票向何先生借
        三千多萬元，前開三千萬元之票已還給林瑞金，股票還在何先生那裡」（見
        同上卷第三十九頁）；「因甲○○股票（三八五張）未拿到，因此該三千零
        七十二萬零八百九十元之票子就還給林瑞金」（見本院重上更(三)卷第五九頁
        背面）「三百八十張保固股票質押在甲○○那裡借錢，‧‧‧清償楊淑瑛八
        百多萬後，再開三千多萬的票給甲○○，目的要贖回林瑞金的股票，‧‧‧
        因甲○○沒有還股票給林瑞金，所以三千一百多萬的支票再還給林瑞金‧‧
        ‧因我還欠甲○○三千一百多萬元‧‧‧」等語（見本院重上更(四)卷第一○
        八頁背面、一○九頁）等語。足見本件林瑞金所匯款項扣除楊淑瑛八百萬元
        後所餘三千零七十二萬零八百九十元係被告準備用來清償向甲○○所借之三
        千多萬元，以便取回質押在甲○○處之三百八十五張保固股票，惟因除此而
        外，被告尚積欠金主甲○○三千一百萬元債務。甲○○仍拒絕交還保固股票
        三百八十五張，該款始由林瑞金追回，故被告無法以此三千萬元支付本件買
        進股票之事實，堪可認定。
  （五）被告於本院前審另稱：原積欠甲○○之三千多萬元，經多次清償後，僅餘欠
        七百多萬元，本件匯款可剩餘之二千多萬元，連同自身及其妻王鈴子帳戶存
        款，亦足供本件買入股票辦理交割手續云云，並提出王鈴子北銀活存帳簿、
        板信活儲帳簿及被告一銀活儲帳簿、世銀活儲帳簿等影本為證，又聲請傳訊
        證人甲○○為證。惟查證人甲○○經本院多次傳訊未到；被告已表示捨棄該
        項證據。且細察被告所提出之銀行帳號影本，僅顯示有數筆大額款項之支出
        紀錄，並無匯款單或其他償還該筆三千多萬元借款收據等相關事證，是難認
        被告於八十年四月二十三日，僅欠甲○○七百多萬元而本件林瑞金匯款尚有
        二千餘萬元餘款之之事實。而證人謝金秀於本院前審結稱：「我不知道乙○
        ○向甲○○借錢之事」「我以前說被告欠甲○○七百多萬元，是聽乙○○說
        的」等語（詳見本院重上更(三)卷第一二七背面、一二八頁）。則謝金秀僅係
        聽聞被告轉述之語，所為證言自不能為被告僅欠甲○○借款七百多萬元之依
        據。證人王鈴子於本院前審證稱：我知道在七十九年時乙○○有向甲○○借
        三千萬元，乙○○有以保固股票質押，他是用我的戶頭去提款，本件事後與
        甲○○沒有往來，因乙○○已還清了。八十年四月二十三日止，乙○○尚欠
        甲○○約六百萬（見本院重上更(三)卷第八一頁）。然證人王鈴子與被告曾為
        夫妻關係，所為證言，查無實據以實其說，亦不得為被告有利之認定。況被
        告於本院前審猶自承：八十年四月二十三日當天仍積欠甲○○三千餘萬元，
        該筆匯至黃順燕帳戶之款項係為向甲○○贖回質押之三百八十五張股票，因
        與甲○○仍有債務糾紛，甲○○拒絕歸還股票，而將該款再還給林瑞金等語
        ，顯見被告辯稱僅欠甲○○七百多萬元，而有二千多萬元餘款可交割股票之
        說詞，要屬無據。
  （六）從而，被告於委託海山證券商向集中市場報價買賣本件股票時，並無資力履
        行交割，復因與金主甲○○發生債務糾紛，未能取得資金或股票，對於業經
        有人承諾而無力履行交割義務，可預見其發生，而其發生並不違背本意，顯
        有違反本罪之不確定犯罪故意。被告先後多次買賣不履行交割，金額達四千
        八百七十八萬五千元，按股市交易，首重信用，買進時未提供任何擔保，賣
        出時亦不必提示股票。被告利用不知其信用缺陷之營業員，資力不足情況下
        大量買進，致無法付款交割，又在無法取得股票情況下大量賣出股票，致無
        法提出股票交割，自足以影響股市秩序。如不依法制裁，人人可如此為股市
        交易，股市即無秩序可言，自足以影響市場秩序之虞。
  （七）綜上所述，被告所辯顯係飾卸之詞，不足採信，事證明確，被告犯行應堪認
        定。
四、核被告所為係違反證券交易法第一五五條第一項第一款之規定，應依第一百七十
    一條論罰。被告行為後證券交易易法第一百七十一條業已於八十九年七月十九日
    修正公布，新舊法最高本刑相同，惟自由刑部份，舊法最低刑為拘役，新法為有
    期徒刑，比較新舊法結果，以舊法對被告有利，自仍適用舊法。被告先後二次犯
    行，時間密接，犯罪構成要件相同，顯係基於概括犯意反覆為之，為連續犯應以
    一罪論處，並依法加重其刑。被告利用不知情之海山公司營業員買入賣出股票而
    犯本罪為間接正犯。
五、原審予以論罪科刑，固非無見，惟查：
    (一)原判決未論及被告為連續犯即有未合。
    (二)被告利用證券經紀商不知情之職員，轉向集中交易市場報價。原判決未論以
        間接正犯，實有未合。
    (三)證券交易法第一百七十一條業已於八十九年七月十九日修正公布，原判決未
        及比較，亦有違誤，上訴人即被告上訴意旨，否認犯罪，雖無理由。然原判
        決既有可議，自應由本院將原判決撤銷改判。爰審酌被告犯罪情狀，量處如
        主文所示之刑，以示懲儆。
六、據上論斷，應依刑事訴訟法第三百六十九條第一項前段、第三百六十四條、第三
    百九十九條第一項前段、證券交易法第一百五十五條第一項第一款、第一百七十
    一條、刑法第十一條前段、第五十六條，第二條第一項但書判決如主文。
中      華      民       國      九十    年      三       月    二十九  日
                                            審判長法  官  陳  祐  治
                                                  法  官  徐  培  元
                                                  法  官  黃  賽  月
右正本證明與原本無異。
如不服本判決應於收受送達後十日內向本院提出上訴書狀，其未敘述上訴之理由者並
得於提起上訴後十日內向本院補提理由書（均須按他造當事人之人數附繕本）。
                                                  書記官  葉  國  乾
中    華    民    國     九十     年       四       月        九        日
附錄：本案論罪科刑法條全文
修正前證券交易法第一百五十五條第一項第一款、第二項：
對於在證券交易所上市之有價證券，不得有左列各款之行為：
一、在集中交易市場報價，業經有人承諾接受而不實成交或不履行交割，足以影響市
   場秩序者。
前項之規定，於證券商營業處所買賣有價證券準用之。
修正前證券交易法第一百七十一條：
違反第二十條第一項或第一百五十五條第一項、第二項之規定者，處七年以下有期徒
刑、拘役或科或併科二十五萬元以下罰金。


司法院資訊處製作；財團法人民間司法改革基金會備份。
